【裁判字號】    95,家抗,74
【裁判日期】    951004
【裁判案由】    選任遺產管理人
【裁判全文】
臺灣臺南地方法院民事裁定              95年度家抗字第74號
抗  告  人  財政部國有財產局臺灣南區辦事處臺南分處
法定代理人  乙○○
送達代收人  甲○○
相對人      中國信託商業銀行股份有限公司
法定代理人  丙○○
上列抗告人因相對人就被繼承人謝得柳選定遺產管理人事件，對
於民國95年8月22日本院95年度財管字第37號裁定提起抗告，本
院裁定如下：
      主      文
抗告駁回。
抗告程序費用由抗告人負擔。
      理      由
一、按先順序繼承人均拋棄其繼承權時，由次順序之繼承人繼承
    ，其次順序繼承人有無不明或第四順序之繼承人均拋棄其繼
    承權者，準用關於無人承認繼承之規定；又按繼承開始時，
    繼承人之有無不明者，由親屬會議於1個月內選定遺產管理
    人，並將繼承開始及選定遺產管理人之事由，向法院報明；
    又按第1178條所定之期限屆滿，無繼承人承認繼承時，其遺
    產於清償債權，並交付遺贈物後，如有賸餘，歸屬國庫；又
    按繼承人有無不明而不能依民法第1177條選定遺產管理人時
    ，得由利害關係人聲請法院選任之，民法第1176條第6項、
    第1177條、第1185條及第1178條第2項分別定有明文。
二、本件相對人即原聲請人於本院原審聲請意旨略稱：被繼承人
    謝得柳已於民國（下同）94年9月29日死亡，渠繼承人均於
    法定期間內具狀向本院聲請拋棄繼承，並經准予備查在案，
    相對人為被繼承人之債權人，爰聲請選定適當之人為被繼承
    人之遺產管理人等語。
三、原審法院裁定略稱：相對人主張之上開事實，業據提出放款
    查詢單、本院慶家喜94繼字第1698號准予備查函為證，並經
    本院依職權調取上開拋棄繼承聲請事件卷宗核閱無訛，是相
    對人之主張堪信為真實。又被繼承人之繼承人均已聲明拋棄
    繼承權，而相對人為被繼承人之債權人，故渠自得以利害關
    係人之身分聲請選任被繼承人之遺產管理人，被繼承人之繼
    承人均已拋棄繼承權，足見渠等對被繼承人遺產之處置已漠
    不關心，而被繼承人之遺產，倘無人承認繼承時，將於清償
    債權，交付遺贈物後，歸屬國庫，為使被繼承遺產之處置順
    利進行，本院認選任聲請人為被繼承人之遺產管理人為適當
    等語。
四、抗告意旨略稱：原裁定未提及被繼承人是否有其他遺產，顯
    然原審未予調查，且繼承人均已拋棄繼承，足見被繼承人之
    遺債大於遺產，又按司法院74年10月15日台廳1字第05786號
    函示：「嗣後各地方法院受理有關無人承認繼承遺產管理事
    件時，先順序繼承人均拋棄繼承，其次順序繼承人有無不明
    而應準用關於無人承認繼承之規定時，應先審核可否依民法
    第1177條規定選定遺產管理人。如無法選定遺產管理人者，
    因此類拋棄繼承事件，多屬遺債大於遺產，形同破產，儘量
    避免選任國有財產局為遺產管理人」，而本案極可能屬於遺
    債大於遺產，有破產之虞，依據上開司法院函示應儘量避免
    選任抗告人為遺產管理人。又現行法令並無已拋棄繼承之繼
    承人不可擔任遺產管理人之規定，繼承人對於被繼承人生前
    之債權債務關係最為知悉，且相關證件印鑑及產權證明等重
    要文件目前均仍在配偶或子女等家屬保管中，足認家屬較適
    宜擔任遺產管理人，抗告人僅係為國有財產之管理機關，於
    被繼承人之遺債大於遺產之際，選任抗告人為遺產管理人，
    抗告人恐力有未逮等語。
五、經查：
（一）依民法第1179條第1項第1款之規定，編製遺產清冊是遺產
      管理人之職務之一，被繼承人有何遺產本係遺產管理人所
      應調查之事項，抗告人不得以不知被繼承人是否尚有其他
      遺產作為拒卻被指定為遺產管理人之理由。
（二）司法院之上開函示，僅謂儘量避免選任抗告人為遺產管理
      人，並非謂不得選任抗告人為遺產管理人，換言之，若法
      院認為抗告人適當時，亦得被選任為遺產管理人。因被繼
      承人生前之債權債務關係及有關產權證明文件、印鑑等相
      關文件資料，抗告人得依法定方式獲悉或取得，抗告人在
      管理遺產上並無困難，且繼承人既均已拋棄繼承，且均已
      無利害關係，若選定渠等為遺產管理人，難期渠等將來執
      行職務均能克盡職守，實不宜選任已拋棄繼承之繼承人為
      遺產管理人。
（三）被繼承人之遺產，於遺產管理人完成清償債權並交付遺贈
      物等清算程序前，是否有賸餘，無從知悉，又各順序之繼
      承人均拋棄繼承者，其剩餘財產歸屬國庫，而抗告人係國
      有財產事務之管理機關，為國有財產法第9條第1項、第2
      項所明定，抗告人自備有財產管理之專才，雖抗告人經費
      支出屬國家資源，但保護無人繼承財產之債權人之權利，
      亦屬政府之義務。
（四）按無親屬會議或親屬會議未於法定期間內選定遺產管理人
      時，利害關係人得聲請法院選任遺產管理人，並由法院為
      公示催告，民法第1178條可參，換言之，只要親屬會議未
      選定遺產管理人，利害關係人即得聲請法院選任遺產管理
      人，待遺產管理人選任後，再由遺產管理人為公示催告之
      相關程序。本件被繼承人之親屬會議既未選定遺產管理人
      ，而相對人又係被繼承人生前之債權人，自係利害關係人
      ，自可聲請本院選任遺產管理人。
六、綜上所述，本院原審選任抗告人為被繼承人之遺產管理人，
    並無不合，抗告意旨聲明廢棄原裁定，非有理由，應予駁回
    。
七、據上論結，本件抗告為無理由，爰依非訟事件法第21條第2
    項，第46條，民事訴訟法第495條之1第1項、第449條第1項
    、第78條，裁定如主文。
中    華    民    國    95    年    10    月    4     日
                    家事庭審判長 法  官  陳  美  燕
                                 法  官  王  獻  楠
                                 法  官  彭  振  湘
如不服本裁定，僅得於收受本裁定正本送達後10日內，以適用法
規顯有錯誤為理由，向本院提出再抗告狀，（須附繕本1份及繳
納再抗告裁判費新臺幣1000元），經本院許可後始可再抗告。
中    華    民    國    95    年    10    月    4     日
                                 書記官  蕭  伊  舒


司法院資訊處製作；財團法人民間司法改革基金會備份。
